ACORDAO-COMPLETO-2568295

ACÓRDÃO 3130/2023 ATA 11/2023 - SEGUNDA CÂMARA

VISTOS, relatados e discutidos estes autos de tomada de contas especial instaurada pela Escola de Sargentos das Armas, em desfavor de Vanessa Constantino de Almeida, em razão de terem sido transferidos da conta da Sra. Marlene Constantina de Almeida, pensionista, os recursos de pensão depositados pelo Exército Brasileiro entre fevereiro de 2017 e fevereiro de 2018, após o falecimento da beneficiária em 12/1/2017.
ACORDAM os ministros do Tribunal de Contas da União, reunidos em sessão da 2ª Câmara, diante das razões expostas pelo relator, em:
9.1. rejeitar as alegações de defesa apresentadas pela responsável Vanessa Constantino de Almeida; 
9.2. julgar irregulares, nos termos dos arts. 1º, inciso I, 16, inciso III, alínea "d", da Lei 8.443/1992, c/c os arts. 19 e 23, inciso III, da mesma Lei, as contas da responsável Vanessa Constantino de Almeida, condenando-a ao pagamento das importâncias a seguir especificadas, atualizadas monetariamente e acrescidas dos juros de mora, calculadas a partir das datas discriminadas até a data da efetiva quitação do débito, fixando-lhe o prazo de quinze dias, para que comprove, perante o Tribunal, o recolhimento das referidas quantias aos cofres do Tesouro Nacional, nos termos do art. 23, inciso III, alínea "a", da citada lei, c/c o art. 214, inciso III, alínea "a", do Regimento Interno do TCU:
	Data de ocorrência
	Valor histórico (R$) 

	1/2/2017
	7.694,18

	1/3/2017
	12.823,63

	3/4/2017
	12.823,63

	2/5/2017
	12.823,63

	1/6/2017
	12.823,63

	3/7/2017
	19.466,17

	1/8/2017
	12.823,63

	1/9/2017
	12.823,63

	2/10/2017
	12.823,63

	1/11/2017
	12.823,63

	1/12/2017
	19.466,18

	2/1/2018
	12.823,63

	1/2/2018
	13.899,01

9.3. aplicar à responsável Vanessa Constantino de Almeida a multa prevista no art. 57 da Lei 8.443/1992 c/c o art. 267 do Regimento Interno do TCU, no valor de R$ 10.00,00, fixando-lhe o prazo de quinze dias, a contar da notificação, para que comprove, perante o Tribunal (art. 214, III, alínea "a", do Regimento Interno do TCU) , o recolhimento da dívida aos cofres do Tesouro Nacional, atualizada monetariamente desde a data deste acórdão até a data do efetivo recolhimento, se paga após o vencimento, na forma da legislação em vigor;
9.4. autorizar, desde logo, a cobrança judicial das dívidas, caso não atendidas as notificações, conforme o disposto no art. 28, inciso II, da Lei 8.443/1992;
9.5. autorizar também, desde logo, se requerido, com fundamento no art. 26, da Lei 8.443/1992, c/c o art. 217, §1º, do Regimento Interno do TCU, o parcelamento das dívidas em até 36 parcelas, incidindo, sobre cada parcela, corrigida monetariamente, os correspondentes acréscimos legais, fixando-lhe o prazo de quinze dias, a contar do recebimento da notificação, para comprovar, perante o Tribunal, o recolhimento da primeira parcela, e de trinta dias, a contar da parcela anterior, para comprovar os recolhimentos das demais parcelas, devendo incidir, sobre cada valor mensal, atualizado monetariamente, os juros de mora devidos, na forma prevista na legislação em vigor, alertando a responsável de que a falta de comprovação do recolhimento de qualquer parcela importará o vencimento antecipado do saldo devedor, nos termos do § 2º do art. 217 do Regimento Interno deste Tribunal; 
9.6. enviar cópia do presente acórdão à Procuradoria da República no Estado de Minas Gerais, nos termos do § 3º do art. 16 da Lei 8.443/1992, c/c o § 7º do art. 209 do Regimento Interno do TCU, para a adoção das medidas cabíveis; 
9.7. informar à Procuradoria da República no Estado de Minas Gerais, à Escola de Sargentos das Armas deliberação e à responsável que a presente deliberação, acompanhada do Relatório e do Voto que a fundamentam, está disponível para consulta no endereço www.tcu.gov.br/acordaos, além de esclarecer que, caso requerido, o TCU poderá fornecer sem custos as correspondentes cópias, de forma impressa; e
9.8. informar à Procuradoria da República no Estado de Minas Gerais que, nos termos do parágrafo único do art. 62 da Resolução TCU 259/2014, os procuradores e membros do Ministério Público credenciados nesta Corte podem acessar os presentes autos de forma eletrônica e automática, ressalvados apenas os casos de eventuais peças classificadas como sigilosas, as quais requerem solicitação formal.

Tomada de contas especial instaurada pela Escola de Sargentos das Armas, em desfavor de Vanessa Constantino de Almeida, em razão de terem sido transferidos da conta da Sra. Marlene Constantina de Almeida, pensionista, os recursos de pensão depositados pelo Exército Brasileiro entre fevereiro de 2017 e fevereiro de 2018, após o falecimento da pensionista em 12/1/2017.

Segunda Câmara

Escola de Sargentos das Armas.

3. Interessados/Responsáveis:
3.1. Interessado: Escola de Sargentos das Armas (09.575.541/0001-12).
3.2. Responsável: Vanessa Constantino de Almeida (XXX.430.617-XX).

13.1. Ministros presentes: Augusto Nardes (na Presidência), Aroldo Cedraz e Antonio Anastasia (Relator).
13.2. Ministro-Substituto convocado: Weder de Oliveira.

ANTONIO ANASTASIA

Inicialmente, reproduzo a instrução da então Secretaria de Tomada de Constas Especial - SecexTCE (peça 29) , atual Unidade de Auditoria Especializada em Tomada de Contas Especial (AudTCE) , que contou com o endosso do diretor e secretário da unidade técnica (peças 85-87) .
2.	Em seguida, transcrevo o parecer do Ministério Público de Contas junto ao TCU (peça 88) , na pessoa do Subprocurador-Geral Lucas Rocha Furtado, que dissentiu da AudTCE e propôs o arquivamento dos autos devido à impropriedade na identificação do responsável.
"INTRODUÇÃO
Cuidam os autos de tomada de contas especial instaurada pela Escola de Sargentos das Armas, em desfavor de Vanessa Constantino de Almeida (CPF: XXX.430.617-XX) , em razão de terem sido transferidos da conta da Sra. Marlene Constantina de Almeida (CPF: XXX.010.507-XX) , pensionista, os recursos de pensão depositados pelo Exército Brasileiro entre fevereiro de 2017 e fevereiro de 2018, após o falecimento da pensionista em 12/1/2017. 
HISTÓRICO
Em 6/3/2020, com fundamento na IN/TCU 71/2012, alterada pela IN/TCU 76/2016 e DN/TCU 155/2016, o Comandante da Escola de Sargentos das Armas autorizou a instauração da tomada de contas especial (peça 3) . O processo foi registrado no sistema e-TCE com o número 888/2020.
	O fundamento para a instauração da Tomada de Contas Especial, conforme consignado na matriz de responsabilização elaborada pelo tomador de contas, foi a constatação da seguinte irregularidade: 
Ausência de ressarcimento dos valores referentes a remuneração, encargos e benefícios sociais pagos ao servidor cedido.
A responsável arrolada na fase interna foi devidamente comunicada e, diante da ausência de justificativas suficientes para elidir a irregularidade e da não devolução dos recursos, instaurou-se a tomada de contas especial.
	No relatório (peça 48) , o tomador de contas concluiu que o prejuízo importaria no valor de R$ 211.136,25 (débito atualizado sem juros) , imputando-se a responsabilidade a Vanessa Constantino de Almeida, na condição de beneficiária.
		Em 10/7/2020, a 4ª Inspetoria de Contabilidade e Finanças do Exército emitiu o relatório de auditoria (peça 50) , em concordância com o relatório do tomador de contas, ajustando o valor do débito para R$ 206.009,31, em 1/6/2020. O certificado de auditoria e o parecer do dirigente do órgão de controle interno concluíram pela irregularidade das presentes contas (peças 51 e 52) .
	Em 29/7/2020, o Comandante do Exército atestou haver tomado conhecimento das conclusões contidas no relatório e certificado de auditoria, bem como do parecer conclusivo do dirigente do órgão de controle interno, manifestando-se pela irregularidade das contas, e determinou o encaminhamento do processo ao Tribunal de Contas da União (peça 53) . Em que pese o art. 52 da Lei 8.443/1992 ter atribuído a edição ao Ministro de Estado supervisor da área ou a autoridade de nível hierárquico equivalente, referido pronunciamento foi emitido pelo Comandante do Exército.
Na instrução inicial (peça 58) , analisando-se os documentos nos autos, concluiu-se pela necessidade de realização de citação para a seguinte irregularidade: 
Irregularidade 1: apropriação indevida de recursos de pensão paga pelo Exército Brasileiro, no período de fevereiro de 2017 a fevereiro de 2018, após cessação dos direitos remuneratórios, ocorrida com o advento do óbito da beneficiária, em 12/1/2017.
	Evidências da irregularidade: documentos técnicos presentes nas peças 2, 3, 5, 6, 7, 8, 11, 12 e 45.
	Normas infringidas: arts. 37, caput, 70, § único, e 71, inciso II, da Constituição Federal/1988, c/c o art. 93 do Decreto-Lei 200, de 25/2/1967; art. 90 da Lei 8.666, de 21/6/1993; arts. 876, 884 e 927 da Lei 10.406/2002.
	Débitos relacionados à responsável Vanessa Constantino de Almeida (CPF: XXX.430.617-XX) :
	Data de ocorrência
	Valor histórico (R$) 

	1/2/2017
	7.694,18

	1/3/2017
	12.823,63

	3/4/2017
	12.823,63

	2/5/2017
	12.823,63

	1/6/2017
	12.823,63

	3/7/2017
	19.466,17

	1/8/2017
	12.823,63

	1/9/2017
	12.823,63

	2/10/2017
	12.823,63

	1/11/2017
	12.823,63

	1/12/2017
	19.466,18

	2/1/2018
	12.823,63

	1/2/2018
	13.899,01

		Cofre credor: Tesouro Nacional.
		Responsável: Vanessa Constantino de Almeida (CPF: XXX.430.617-XX) .
Conduta: não comunicar ao órgão instituidor o falecimento da pensionista e transferir os recursos da conta específica da pensionista, após o falecimento desta, ocorrido em 12/1/2017.
Nexo de causalidade: ao não comunicar o óbito da pensionista e transferir os recursos da conta bancária da falecida, a responsável induziu o Estado a manter o pagamento da pensão e se apropriou dos recursos, gerando dano ao erário.
Culpabilidade: não há excludentes de ilicitude, de culpabilidade e de punibilidade; é razoável supor que a responsável tinha consciência da ilicitude de sua conduta; era exigível conduta diversa da praticada, qual seja, comunicar o óbito da pensionista ao órgão instituidor e não se apropriar de recursos depositados indevidamente na conta bancária da falecida. 
Encaminhamento: citação.
Em cumprimento ao pronunciamento da unidade (peça 60) , foi efetuada a citação da responsável, nos moldes adiante:
 Vanessa Constantino de Almeida - promovida a citação da responsável, conforme delineado adiante:
	Comunicação: Ofício 24562/2022 - Seproc (peça 62) 
Data da Expedição: 22/6/2022
Data da Ciência: 27/6/2022 (peça 64) 
Nome Recebedor: Carolina Tanini
Observação: Ofício enviado para o endereço da responsável, conforme pesquisa na base de dados no sistema da Receita Federal, custodiada pelo TCU (peça 61) .
Fim do prazo para a defesa: 12/7/2022
	
Conforme Despacho de Conclusão das Comunicações Processuais (peça 84) , as providências inerentes às comunicações processuais foram concluídas. 
Transcorrido o prazo regimental, a responsável Vanessa Constantino de Almeida apresentou defesa, que será analisada na seção Exame Técnico.
ANÁLISE DOS PRESSUPOSTOS DE PROCEDIBILIDADE DA IN/TCU 71/2012
Avaliação de Viabilidade do Exercício do Contraditório e Ampla Defesa
	Verifica-se que não houve o transcurso de mais de dez anos desde o fato gerador sem que tenha havido a notificação da responsável pela autoridade administrativa federal competente (art. 6º, inciso II, c/c art. 19 da IN/TCU 71/2012, modificada pela IN/TCU 76/2016) , uma vez que o fato gerador da irregularidade sancionada ocorreu em 1/2/2018, e a responsável foi notificada sobre a irregularidade pela autoridade administrativa competente conforme segue:
Vanessa Constantino de Almeida, por meio do ofício acostado à peça 6, recebido em 17/5/2019, conforme e-mail (peça 1) .
Valor de Constituição da TCE 	
	Verifica-se, ainda, que o valor original do débito, cujo fato gerador ocorreu após 1/1/2017, é de R$ 175.938,21, portanto superior ao limite mínimo de R$ 100.000,00, na forma estabelecida conforme os arts. 6º, inciso I, e 19 da IN/TCU 71/2012, modificada pela IN/TCU 76/2016. 
OUTROS PROCESSOS/DÉBITOS NOS SISTEMAS DO TCU COM OS MESMOS RESPONSÁVEIS
	Informa-se que não foi encontrado débito imputável à responsável em outros processos no Tribunal.
	A tomada de contas especial está, assim, devidamente constituída e em condição de ser instruída.
EXAME TÉCNICO
Da defesa da responsável Vanessa Constantino de Almeida
A responsável Vanessa Constantino de Almeida apresentou defesa, que passa a ser analisada em seguida:
Argumento 1 (65) :
O responsável alega que em momento algum agiu com dolo para prejudicar o erário.
Análise do argumento 1: 
Trata-se de alegação meramente retórica e desacompanhada de elementos que a revestisse de plausibilidade mínima. Não foram apresentados elementos que pudessem (i) afastar a irregularidade ou o dano; nem (ii) justificar a conduta.
A responsável, a fim de se eximir da irregularidade, aponta que a curadora da Sra. Marlene era a Sra. Marli, sugerindo que caberia à Sra. Marli a obrigação legal de informar à administração militar acerca do falecimento da ex-pensionista (peça 65, p. 2-3) .
O argumento não deve prosperar, haja vista o fato de ter sido registrada no Inquérito Policial Militar - IPM a informação de que a mãe da responsável, Sra. Marli, estava hospitalizada por ocasião das investigações, impossibilitada de responder por si, sendo a Sra. Vanessa responsável pela internação de sua mãe. Do relatório do IPM, consta, ainda, que a Sra. Vanessa, ao ser inquirida, entregou um documento de reconhecimento de dívida, além de ter prestado informações que levaram ao convencimento de que havia indícios de sua autoria no esvaziamento completo dos valores depositados na conta da Sra. Marlene após o seu falecimento (peça 7, p. 4-5) .
Argumento 2:
Na sequência, afirma que acreditava que a pensão recebida por sua tia seria automaticamente transferida para sua genitora e que sua mãe deveria ter os mesmos direitos, no que tange à pensão, que sua tia, pelo fato de ambas terem sido filhas de criação do Sr. Waldemar, instituidor da pensão. Alega ter incorrido em erro de fato, pois acreditava que as transferências estavam sendo realizadas licitamente (peça 65, p. 3) .
Análise do argumento 2: 
A argumentação não deve ser acatada, tendo em vista tratar-se de mera alegação de desconhecimento acerca das leis e regulamentos vigentes. A própria responsável assevera que o Sr. Waldemar designou apenas a Sra. Marlene como sua pensionista perante a organização militar à qual pertencia. Sendo assim, a pensionista do Sr. Waldemar era a Sra. Marlene, e não a Sra. Marli, não havendo como prosperar nem a alegação de que a responsável supunha que haveria transferência automática da pensão recebida por sua tia para a sua mãe, nem a argumentação de que ambas fariam jus igualmente à pensão, tampouco a ponderação de ter incorrido em mero erro de fato. 
Argumento 3:
A responsável acrescenta que sua tia realizava tratamento de quimioterapia em hospital que a atendia por meio de convênio firmado com o Exército. Com isso, imaginava que o próprio hospital comunicaria ao Exército acerca do falecimento da Sra. Marlene (peça 65, p. 3) .
Análise do argumento 3: 
Trata-se de mais uma argumentação que representa mera suposição da responsável, sem possuir o cunho de afastar a sua responsabilidade pelos danos causados ao erário. A simples manutenção dos pagamentos significa que o hospital não fez a comunicação e, portanto, a responsável, sob a ótica do homem médio, sabia que deveria comunicar ao Exército o falecimento mencionado. 
Mais à frente, a responsável alega não ter auferido nenhuma vantagem pessoal com os recursos da pensão e acrescenta que não tinha consciência de que estria se utilizando ilegalmente dos valores da pensão (peça 65, p. 4-9) . 
Ainda que o entendimento se dê no sentido de a responsável não ter auferido ganhos pessoais por meio das pensões indevidamente depositadas na conta de sua tia após o falecimento desta (no que não se acredita) , permanece o dano ao erário decorrente de pagamentos indevidos, ocasionados pela ausência de comunicação do falecimento de sua tia à organização militar, o qual deve ser reparado. Em relação à alegação de falta de consciência da ilegalidade, trata-se de mera alegação de desconhecimento acerca das leis e regulamentos vigentes, não devendo prosperar, também.   
As matérias sujeitas ao controle do Tribunal de Contas não são vinculadas a uma conduta dolosa do agente, basta a existência do elemento culpa por ação ou omissão, tendo em vista que a responsabilidade imputada aos responsáveis decorre do fato de que a eles recai a obrigação de comprovarem a boa e regular aplicação dos recursos públicos, por força do que dispõe o parágrafo único do art. 70 da Constituição Federal, e o art. 93 do Decreto-Lei 200/1967. Neste contexto, a possível ausência de dolo ou de locupletamento do beneficiário faltoso não o exime de reparar o dano causado ao erário, haja vista não se tratar de sanção a ele imposta, mas, o dever recompor os prejuízos decorrentes de sua ação ou omissão. A jurisprudência do Tribunal é vasta neste sentido, a exemplo dos Acórdão 1517/2012-TCU-Primeira Câmara, Relator Ministro Valmir Campelo, 10851/2018-Primeira Câmara, Relator Ministro Bruno Dantas, 2090/2018-Plenário, Relator Ministro José Múcio Monteiro.
Da análise procedida acima, verifica-se que os argumentos de defesa não foram suficientes para elidir a irregularidade pela qual está sendo responsabilizada e afastar a culpabilidade da defendente, de forma que devem ser rejeitados.
Não há elementos para que se possa efetivamente aferir e reconhecer a ocorrência de boa-fé na conduta de Vanessa Constantino de Almeida, podendo este Tribunal, desde logo, proferir o julgamento de mérito pela irregularidade das contas, conforme os termos dos §§ 2º e 6º do art. 202 do Regimento Interno do TCU, condenando-se a responsável ao débito apurado e aplicando-lhe a multa prevista no art. 57, da Lei 8.443/1992.
Prescrição da Pretensão Punitiva
	Vale ressaltar que a pretensão punitiva do TCU, conforme Acórdão 1441/2016-TCU-Plenário, Relator Benjamin Zymler, que uniformizou a jurisprudência acerca dessa questão, subordina-se ao prazo geral de prescrição indicado no art. 205 do Código Civil, que é de dez anos, contado da data de ocorrência da irregularidade sancionada, nos termos do art. 189 do Código Civil, sendo este prazo interrompido pelo ato que ordenar a citação, a audiência ou a oitiva da responsável.
No caso em exame, não ocorreu a prescrição, uma vez que a irregularidade sancionada ocorreu em 1/2/2018, e o ato de ordenação da citação ocorreu em 12/4/2022.
CONCLUSÃO
	Em face da análise promovida na seção "Exame Técnico", propõe-se rejeitar as alegações de defesa de Vanessa Constantino de Almeida, uma vez que não foram suficientes para sanar as irregularidades a ela atribuídas e nem afastar o débito apurado e a responsabilidade da defendente. Ademais, inexistem nos autos elementos que demonstrem a boa-fé da responsável ou a ocorrência de outras excludentes de culpabilidade.
Verifica-se também que não houve a prescrição da pretensão punitiva, conforme análise já realizada.
	Tendo em vista que não constam dos autos elementos que permitam reconhecer a boa-fé da responsável, sugere-se que as suas contas sejam julgadas irregulares, nos termos do art. 202, § 6º, do Regimento Interno do TCU, com a imputação do débito atualizado monetariamente e acrescido de juros de mora, nos termos do art. 202, § 1º do Regimento Interno do TCU, descontado o valor eventualmente recolhido, com a aplicação da multa prevista no art. 57 da Lei 8.443/1992.
Por fim, como não houve elementos que pudessem modificar o entendimento acerca das irregularidades em apuração, mantém-se a matriz de responsabilização presente na peça 57.
PROPOSTA DE ENCAMINHAMENTO
Diante do exposto, submetemos os autos à consideração superior, propondo ao Tribunal:
rejeitar as alegações de defesa apresentadas pela responsável Vanessa Constantino de Almeida (CPF: XXX.430.617-XX) ; 
		julgar irregulares, nos termos dos arts. 1º, inciso I, 16, inciso III, alínea d, da Lei 8.443/1992, c/c os arts. 19 e 23, inciso III, da mesma Lei, as contas da responsável Vanessa Constantino de Almeida (CPF: XXX.430.617-XX) , condenando-a ao pagamento das importâncias a seguir especificadas, atualizadas monetariamente e acrescidas dos juros de mora, calculadas a partir das datas discriminadas até a data da efetiva quitação do débito, fixando-lhe o prazo de quinze dias, para que comprove, perante o Tribunal, o recolhimento das referidas quantias aos cofres do Tesouro Nacional, nos termos do art. 23, inciso III, alínea "a", da citada lei, c/c o art. 214, inciso III, alínea "a", do Regimento Interno do TCU.  
		Débitos relacionados a Vanessa Constantino de Almeida (CPF: XXX.430.617-XX) :
	Data de ocorrência
	Valor histórico (R$) 

	1/2/2017
	7.694,18

	1/3/2017
	12.823,63

	3/4/2017
	12.823,63

	2/5/2017
	12.823,63

	1/6/2017
	12.823,63

	3/7/2017
	19.466,17

	1/8/2017
	12.823,63

	1/9/2017
	12.823,63

	2/10/2017
	12.823,63

	1/11/2017
	12.823,63

	1/12/2017
	19.466,18

	2/1/2018
	12.823,63

	1/2/2018
	13.899,01

Valor atualizado do débito (com juros) em 18/8/2022: R$ 226.886,60.
aplicar à responsável Vanessa Constantino de Almeida (CPF: XXX.430.617-XX) a multa prevista no art. 57 da Lei 8.443/1992 c/c o art. 267 do Regimento Interno do TCU, fixando-lhe o prazo de quinze dias, a contar da notificação, para que comprove, perante o Tribunal (art. 214, III, alínea "a", do Regimento Interno do TCU) , o recolhimento da dívida aos cofres do Tesouro Nacional, atualizada monetariamente desde a data do acórdão proferido por este Tribunal até a data do efetivo recolhimento, se paga após o vencimento, na forma da legislação em vigor;
	autorizar, desde logo, a cobrança judicial das dívidas, caso não atendida a notificação, na forma do disposto no art. 28, inciso II, da Lei 8.443/1992;
autorizar também, desde logo, se requerido, com fundamento no art. 26 da Lei 8.443, de 1992, c/c o art. 217, §1º do Regimento Interno do TCU, o parcelamento da dívida em até 36 parcelas, incidindo, sobre cada parcela, corrigida monetariamente, os correspondentes acréscimos legais, fixando-lhe o prazo de quinze dias, a contar do recebimento da notificação, para comprovar, perante o Tribunal, o recolhimento da primeira parcela, e de trinta dias, a contar da parcela anterior, para comprovar os recolhimentos das demais parcelas, devendo incidir, sobre cada valor mensal, atualizado monetariamente, os juros de mora devidos, no caso do débito, na forma prevista na legislação em vigor, alertando a responsável de que a falta de comprovação do recolhimento de qualquer parcela importará o vencimento antecipado do saldo devedor, nos termos do § 2º do art. 217 do Regimento Interno deste Tribunal; 
enviar cópia do Acórdão a ser prolatado à Procuradoria da República no Estado de MG, nos termos do § 3º do art. 16 da Lei 8.443/1992, c/c o § 7º do art. 209 do Regimento Interno do TCU, para adoção das medidas cabíveis; 
enviar cópia do Acórdão que vier a ser proferido à Escola de Sargentos das Armas e à responsável, para ciência;
informar à Procuradoria da República no Estado de MG, à Escola de Sargentos das Armas e à responsável que a presente deliberação, acompanhada do Relatório e do Voto que a fundamenta, está disponível para a consulta no endereço www.tcu.gov.br/acordaos, além de esclarecer que, caso requerido, o TCU poderá fornecer sem custos as correspondentes cópias, de forma impressa; e
informar à Procuradoria da República no Estado de MG que, nos termos do parágrafo único do art. 62 da Resolução TCU 259/2014, os procuradores e membros do Ministério Público credenciados nesta Corte podem acessar os presentes autos de forma eletrônica e automática, ressalvados apenas os casos de eventuais peças classificadas como sigilosas, as quais requerem solicitação formal."
*** PARECER DO MP/TCU ***
"Trata-se de tomada de contas especial instaurada pela Escola de Sargentos das Armas, em desfavor de Vanessa Constantino de Almeida, em razão de terem sido transferidos da conta da Sra. Marlene Constantino de Almeida, pensionista, os recursos de pensão depositados pelo Exército Brasileiro entre fevereiro de 2017 e fevereiro de 2018, após o falecimento da beneficiária.
A proposta da unidade técnica é no sentido de julgar irregulares as contas e condenar a responsável em débito, além de propugnar a aplicação da multa prevista no art. 57 da Lei nº 8.443/1992.
Com as devidas vênias, dissinto da proposta da SecexTCE.
Entendo haver equívoco na qualificação da Sra. Vanessa Constantino de Almeida como responsável pelo dano ao erário. 
A origem do débito decorre do fato de ter sido paga pensão à Sra. Marlene Constantino de Almeida após o seu falecimento, no período de um ano. 
Ocorre que, conforme apurado nos autos e relatado na sindicância de peça 7, a Sra. Marlena era interditada e sua curadora era sua irmã, a Sra. Marli Constantino de Almeida, sendo, por essa circunstância, a legal responsável pela gestão dos bens da irmã interditada e pela prestação de contas dos recursos recebidos pela curatelada. 
A responsabilidade do curador em prestar contas dos recursos e bens do curatelado é claramente estabelecida nos arts. 1755 a 1762 c/c o art. 1774, do Código Civil. Essa responsabilidade não se transfere automaticamente para a figura da filha da curadora, no caso, a Sra. Vanessa Constantino de Almeida, ainda que a encarregada de exercer o múnus da curatela - a Sra. Marli - estivesse eventualmente impossibilitada de se defender da apuração do caso, por estar internada em hospital, como relatado na sindicância de peça 7. 
Observe-se que a consumação do dano ao erário ocorre no momento em que são efetuados os pagamentos da pensão, mediante depósito em conta bancária, tendo em vista a ausência de comunicação de falecimento da beneficiária, e não quando os valores são sacados da conta. Com efeito, desde o falecimento, a beneficiária estava impossibilidade de receber os depósitos na conta por ela titularizada. Portanto, o dano ao erário ia se consumando a cada depósito indevido, e não quando ocorresse eventual saque fraudulento na conta, uma vez que a titularidade da conta não era da União. Se houve saques indevidos, essa é uma circunstância estranha à consumação do dano, que, a meu ver, é anterior a esses saques. 
Ademais, mesmo que os saques não tivessem ocorrido, a administração não lograria obter junto ao banco a devolução dos valores depositados, tendo em vista que a hipótese normativa que permitiria essa operação, na época dos fatos, era a Medida Provisória nº 788, de 2017, que teve sua vigência encerrada em novembro daquele mesmo ano (cf. Ato Declaratório nº 63, de 2017) , sendo que o Exército Brasileiro só identificou a morte da pensionista em 2018. Por sua vez, a possibilidade de a Administração requerer diretamente às instituições financeiras a devolução de valores indevidamente depositados só voltou a ser possível com a edição da MP 871/2019, que exigia, em seu art. 31, a informação do valor a ser ressarcido, dirigida ao banco pelo órgão público. Ou seja, o saque ou transferência dos valores da conta da pensionista falecida, ainda que perpetrados pela Sra. Vanessa Constantino de Almeida, foram irrelevantes para a consumação do débito, tendo em vista que inexistia, no meu entender, hipótese legal que autorizasse ao Exército solicitar ao banco o ressarcimento dos valores depositados indevidamente, na época em que foi identificado o dano (ano de 2018) . Dito de outra forma, os saques e transferências irregulares praticados pela Sra. Vanessa constituírem eventuais delitos penais, tendo por sujeito passivo sua própria mãe, que era a responsável por movimentar a conta bancária da falecida pensionista, por força da curatela por ela exercida. 
De outra sorte, a responsabilidade perante a União recaia exclusivamente sobre a então curadora da pensionista, a sua irmã Marli Constantino de Almeida, essa sim, a quem incumbia comunicar à Administração o falecimento da beneficiária da pensão e providenciar a devolução dos valores indevidamente depositados. Quando deixou de exercer a obrigação de comunicar o falecimento, permitiu a continuidade indevida do pagamento da pensão após a morte da Sra. Marlene. E quando deixou de restituir os valores da conta sobre a qual detinha o poder de movimentação por força da curatela, consumou os atos e omissões que acarretaram o dano ao erário. 
Não é outra a jurisprudência do TCU e do STJ em tais circunstâncias, que confirmam a responsabilidade do curador pela prestação de contas dos bens do curatelado e pelo ressarcimento do dano, conforme a seguir (destaques acrescidos) :
Acórdão 918/2021-TCU-Plenário
ASSUNTO
Tomada de Contas Especial instaurada contra curadora que deixou de comunicar o falecimento da curatelada e que apresentou documentação inidônea para fins de prova de vida anual, mantendo o recebimento dos pagamentos da pensão, mesmo após o óbito da curatelada.
SUMÁRIO
TOMADA DE CONTAS ESPECIAL. CURADORA QUE PASSOU A RECEBER, MEDIANTE FRAUDE, PENSÃO MILITAR APÓS O ÓBITO DA PENSIONISTA CURATELADA. CITAÇÃO. REVELIA. CONTAS IRREGULARES. DÉBITO. MULTA. INABILITAÇÃO PARA O EXERCÍCIO DE CARGO EM COMISSÃO OU FUNÇÃO DE CONFIANÇA NA ADMINISTRAÇÃO PÚBLICA FEDERAL.
EXCERTO DO VOTO CONDUTOR
8. De início, a responsável não comunicou à Organização Militar o decesso da pensionista. Após, continuou a representá-la perante a 9ª Bia AAAe (Es) como curadora, mesmo após o óbito da curatelada que ocorreu em 30/1/2016. Insistiu, posteriormente, em fazer prova de vida da ex-pensionista e tentou ludibriar a administração militar ao asseverar que a sua avó estava em outro estado da Federação. Por fim, apropriou-se dos recursos provenientes da pensão militar, no interregno de 1º/2/2016 a 1º/7/2017, os quais sabidamente não tinha direito a receber.
9. Diante desse contexto, entendo que está seguramente evidenciada a necessidade de responsabilizar a Sra. Carla Bersot Viana. Em consequência, as suas contas devem ser julgadas irregulares, sob o fundamento do art. 16, inciso III, alínea d, da Lei 8.443/1992  (e não das alíneas b e c, como sugeriu a unidade técnica) , porquanto a situação fático-jurídica que sobressai dos autos tem maior aderência a esse dispositivo (desvio de valores) , com condenação ao pagamento do débito quantificado no processo e imposição da multa capitulada no art. 57 da Lei 8.443/1992, ante a intensidade da falta cometida e da reprovabilidade de sua conduta.
Acórdão STF AgInt no AREsp 1809508 / GO
EMENTA
AGRAVO INTERNO. AGRAVO EM RECURSO ESPECIAL. AÇÃO DE PRESTAÇÃO DE CONTAS. VIOLAÇÃO DO ART. 1.022 DO CÓDIGO DE PROCESSO CIVIL. NÃO OCORRÊNCIA. ART. 84, § 4°, DO ESTATUTO DA PESSOA COM DEFICIÊNCIA. FUNDAMENTAÇÃO DISSOCIADA DO ACÓRDÃO RECORRIDO. SÚMULA N. 284 DO STF.ALEGAÇÃO DE COISA JULGADA. REEXAME FÁTICO DOS AUTOS. SÚMULA N. 7 DO STJ. CURADOR. DEVER DE PRESTAR CONTAS.1. O acórdão recorrido analisou todas as questões necessárias ao deslinde da controvérsia, não se configurando omissão, contradição ou negativa de prestação jurisdicional.2. A deficiência na fundamentação do recurso especial no tocante ao art. 84, § 4°, do Estatuto da Pessoa com Deficiência atrai a incidência da Súmula n. 284/STF.3. Não cabe, em recurso especial, reexaminar matéria fático-probatória (Súmula n. 7/STJ) .4. "Escolhido o curador  ('a curatela deve ser atribuída a quem melhor possa atender aos interesses do curatelado' - CPC/15, art. 755, § 1°) , assim como na tutela, deverá haver a prestação de contas de sua administração, haja vista estar ele na posse de bens do incapaz (CC, arts. 1.755, 1.774 e 1.781) " (REsp 1.515.701/RS, Rel. Ministro LUIS FELIPE SALOMÃO, QUARTA TURMA, julgado em 2.10.2018, DJe de 31.10.2018) 5. Agravo interno a que se nega provimento.
 (Relatora: Ministra Isabel Gallotti, Quarta Turma, DJe 25/11/2021) 
Entende-se, assim, que não havia nenhuma obrigação da Sra. Vanessa em comunicar ao Exército o falecimento de sua tia, beneficiária da pensão, tendo em vista que não era sua curadora. Ela só teria obrigação de prestação de contas, em substituição à sua mãe, nas hipóteses do art. 1759, c/c o art. 1774, do Código Civil, o que não era o caso, de acordo com os elementos contidos nos autos. 
Diante do acima exposto e da legislação e jurisprudência citadas, entendo que não cabe imputar responsabilidade neste processo de tomada de contas especial à Sra. Vanessa Constantino de Almeida, devendo tal responsabilidade ter recaído sobre a Sra. Marli Constantino de Almeida. 
Nessas condições, por absoluta impropriedade na identificação da responsável arrolada neste feito, manifesto-me no sentido de que a presente tomada de contas especial seja arquivada, sem julgamento de mérito, por ausência dos pressupostos de constituição e desenvolvimento válido e regular, com fundamento no disposto nos arts. 169, inciso VI, e 213 do Regimento Interno, dando-se ciência ao órgão instaurador."
É o Relatório.

Fernando Chaiben Veloso (25175/OAB-ES), representando Vanessa Constantino de Almeida.

Subprocurador-Geral Lucas Rocha Furtado.

TOMADA DE CONTAS ESPECIAL. PAGAMENTO DE PENSÃO MILITAR APÓS FALECIMENTO DA BENEFICIÁRIA. RECONHECIMENTO DE DÍVIDA. CITAÇÃO. DÉBITO. MULTA.

TOMADA DE CONTAS ESPECIAL (TCE)

Unidade de Auditoria Especializada em Tomada de Contas Especial (AudTCE).

Trata-se de tomada de contas especial instaurada pela Escola de Sargentos das Armas, em desfavor de Vanessa Constantino de Almeida, em razão de terem sido transferidos da conta da Sra. Marlene Constantino de Almeida, pensionista, os recursos de pensão depositados pelo Exército Brasileiro entre fevereiro de 2017 e fevereiro de 2018, após o falecimento da beneficiária.
2.	Os autos mostram que, diante da mencionada irregularidade, foi devidamente instaurada a tomada de contas especial e o relatório do tomador de contas imputou a responsabilidade a Sra. Vanessa Constantino de Almeida (peça 48) . 
3.	Este entendimento foi acompanhado pela 4ª Inspetoria de Contabilidade e Finanças do Exército, que emitiu o relatório de auditoria (peça 50) , apenas ajustando o valor original do débito para R$ 175.938,21. Da mesma forma, verifica-se manifestações uniformes pela irregularidade das contas no certificado de auditoria, no parecer do dirigente do órgão de controle interno (peças 51 e 52) e na manifestação do Comandante do Exército (peça 53) , de 29/7/2020.
4.	No âmbito deste Tribunal, a Sra. Vanessa Constantino de Almeida foi citada pela "apropriação indevida de recursos de pensão paga pelo Exército Brasileiro", no período de fevereiro de 2017 a fevereiro de 2018, após cessação dos direitos remuneratórios, ocorrida com o advento do óbito da beneficiária, em 12/1/2017. Regularmente citada, a responsável manifestou-se à peça 65.
5. 	A então Secretaria de Controle Externo de Tomada de Contas Especial (Secex-TCE) , atual Unidade de Auditoria Especializada em Tomada de Contas Especial (AudTCE) , por meio da instrução de peça 85, analisou as alegações de defesa apresentadas e propôs rejeitá-las, julgando irregulares as contas da responsável, imputando-lhe débito e multa. A proposta foi ratificada pelos dirigentes da unidade técnica (peças 86 e 87) .
6.	Entretanto, o Parquet de Contas dissentiu da proposta sugerida pela AudTCE, por considerar que houve impropriedade na identificação da responsabilização. Em seu parecer, indica como responsável a Sra. Marli Constantino de Almeida, que era curadora e irmã da beneficiária, além de ser a mãe da Sra. Vanessa Constantino de Almeida.
7.	O Ministério Público junto ao TCU (MP/TCU) esclarece que, como curadora, incumbia à Sra. Marli Constantino de Almeida "comunicar à Administração o falecimento da beneficiária da pensão e providenciar a devolução dos valores indevidamente depositados. Quando deixou de exercer a obrigação de comunicar o falecimento, permitiu a continuidade indevida do pagamento da pensão após a morte da Sra. Marlene. E quando deixou de restituir os valores da conta sobre a qual detinha o poder de movimentação por força da curatela, consumou os atos e omissões que acarretaram o dano ao erário." (grifo acrescido) 
8.	Reforçando a responsabilidade da curadora, o MP/TCU cita outro caso julgado por esta Corte em que a curadora não informou o falecimento da pensionista, e assim foi condenada ao débito, multa e inabilitada ao exercício de cargo em comissão ou função de confiança na administração pública federal, por ter por apresentado documentação inidônea para fins de prova de vida anual, mantendo o recebimento dos pagamentos da pensão após o óbito da curatelada (Acórdão 918/2021-TCU-Plenário) .
9.	Feito esse resumo, registro que concordo com as análises da AudTCE e peço vênias por discordar em parte do ilustre Parquet,  pelas razões que passo a expor.
10.	Apropriadamente, o Ministério Público de Contas apontou que cabia a Sra. Marli comunicar o óbito, o que possibilitou a continuidade dos depósitos e acarretou o dano ao erário que era consumando a cada depósito indevido.
11.	Em que pese a responsabilidade da Sra. Marli, o Inquérito Policial Militar (IPM) apurou que Vanessa, sua filha, foi responsável pelas movimentações financeiras que zeraram o saldo da conta bancária de Marlene Constantina de Almeida (peça 48) .
12.	Não resta dúvida que cabe a Sra. Vanessa restituir aos cofres públicos, e que a própria assinou, em 20/3/2019, o termo de reconhecimento de dívida referente ao recebimento indevido dos proventos da pensionista militar Sra. Marlene Constantino de Almeida, falecida em 12/1/2017 (peça 9) . 
13.	Observo que, durante o IPM, a Sra. Marli, estava hospitalizada, impossibilitada de responder por si, sendo a Sra. Vanessa responsável pela internação de sua mãe e por responder ao inquérito.
14.	Diante dos fatos, entendo correta responsabilização atribuída a Sra. Vanessa Constantino de Almeida, com base no art. 71, inciso II da Constituição Federal, e reforço o entendimento exaurado pela AudTCE de que a ausência de dolo ou de locupletamento do beneficiário faltoso não o exime de reparar o dano causado ao erário.
15.	Por fim, verifico que, à luz da Resolução-TCU 344/2022, não houve prescrição da pretensão punitiva e ressarcitória devido a ocorrência de atos processuais interruptivos do prazo geral de prescrição de cinco anos e intercorrente de três anos. 
16.	No presente caso, as irregularidades sancionadas se deram de fevereiro de 2017 a fevereiro de 2018 e, em seguida, ocorreram diversos atos inequívocos para a apuração dos fatos, que interrompem a prescrição segundo o art. 5º da mencionada norma, tais como: a emissão do Relatório do Tomador de Contas de 12/3/2020; o relatório de auditoria da 4ª Inspetoria de Contabilidade e Finanças do Exército de 10/7/2020 e as instruções da unidade técnica do TCU de 12/4/2022 e 19/8/2022.  
17. 	Diante do exposto, acolho a proposta da AudTCE, de forma que as contas especiais da Sra. Vanessa Constantino de Almeida devem ser julgadas irregulares, com a condenação ao pagamento do débito apurado, devendo, ainda, aplicar-lhe a multa prevista no art. 57 da Lei 8.443/1992. 
	Diante do exposto, voto para que seja adotada a minuta de acórdão que trago à apreciação deste Colegiado.
TCU, Sala das Sessões, em 25 de abril de 2023.
ANTONIO ANASTASIA 
Relator